【裁判字號】    90,交訴,19
【裁判日期】    900529
【裁判案由】    業務過失致死等
【裁判全文】
臺灣屏東地方法院刑事判決                            九十年度交訴字第一九號
    公  訴  人  臺灣屏東地方法院檢察署檢察官
    被      告  丙○○
    選任辯護人  施秉慧
右列被告因業務過失致死案件，經提起公訴（八十八年度偵字第六○六六號），本院
判決如左：
     主  文
丙○○無罪。
     理  由
一、公訴意旨略以：丙○○以種植芒果為業，平日以駕駛拼裝車載送芒果、肥料、農
    藥、噴霧器等為其附隨業務。於民國八十九年六月五日十三時二十分許，駕駛無
    牌之拼裝車，沿屏東縣枋寮鄉○○村○○○道路由一號水門方向往東山路方向行
    進，途經該產業道路與另條產業道路之無號誌交岔口，欲行右轉。此時適有少年
    乙○○（七十四年一月二十四日生，另移由臺灣高雄少年法院處理）無照酒後（
    經抽血檢驗發現其血液中所含酒精成份為七二ＭＧ／ＤＬ）騎乘車牌號碼ＷＲＲ
    四０九號之輕型機車，附載甲○○（七十七年十月二十四日生）、李俊杰（八十
    一年五月三十一日生）、丁○○（七十八年八月五日生）、宮福明（七十八年八
    月十八日生）等人在右後側沿同路同向直行。丙○○應注意讓直行之前開機車先
    行，而依當時之天候、路況，又無不能注意之情形。竟疏於注意及此而未發現前
    開機車駛來（按丙○○僅注視前開拼裝車右照後鏡，而未側頭查看車後狀況），
    仍貿然右轉（當時前開拼裝車未達中心處即開始轉彎，此參見卷附道路交通事故
    調查報告表所示機車鑰匙掉落位置即明），致前開機車閃煞不及而撞擊上揭拼裝
    車右後輪附近。乙○○等人均應聲倒地，其中李俊杰因此頭部受有外傷併腦血腫
    而死亡；甲○○右股骨骨折；丁○○右側恥骨骨折、右側腹股溝深度裂傷、右側
    股部肌肉斷裂、右側大腿皮膚壞死、陰囊及會陰裂傷、右側睪丸裂傷。丙○○於
    肇事犯罪後，未被具偵查犯罪權限之公務員發覺前，即打電話向員警報案自首。
    因認被告丙○○涉犯刑法第二百七十六條第二項之業務過失致人於死、第二百八
    十四條第二項前段業務過失傷害等罪嫌。
二、公訴人認被告丙○○涉有前開業務過失致死罪嫌，無非係以照片、道路交通事故
    調查報告表、警繪現場圖、勘驗筆錄、驗斷書、相驗屍體證明書等為憑。訊據被
    告丙○○堅詞否認有業務過失致死、致傷犯行，辯稱：我於轉彎時已打方向燈，
    並已達中心處開始轉彎，是乙○○騎機車違規追撞我車右後輪等語。
三、按犯罪事實應依證據認定之，無證據不得推定其犯罪事實；又不能證明被告犯罪
    者，應諭知無罪之判決，刑事訴訟法第一百五十四條、第三百零一條第一項分別
    定有明文。而認定不利於被告之事實，須依積極證據，苟積極證據不足為不利於
    被告之事實之認定時，即應為有利於被告之認定，更不必有何有利之證據。而此
    所謂證據，須確能為被告有罪之證明，而無瑕疵可指者，始足當之；其為訴訟上
    之證明，則須至任何之一般人均認其為真正，而無所懷疑之程度，最高法院三十
    年上字第八一六號、六十九年度台上字第四九一三號、七十六年度台上字第四九
    八六號判例可資參酌。次按刑法上之過失犯，以行為人對於結果之發生應注意並
    能注意而不注意為成立要件。最高法院二十六年上字第一七五四號判例參照。又
    刑法過失致人於死罪，須以行為人應負過失責任，並因過失行為與被害人之死亡
    結果，有相當因果關係，始足當之。又所謂相當因果關係，乃指依經驗法則，綜
    合行為當時存在之事實，為客觀之事後審查，認為在一般情形下，確因該行為人
    之過失行為，均可發生此項死亡之結果者而言。經查：
    (1)、被告於案發前無從注意後方有無車輛，從而並無違反注意義務之過失責任可
        言：
        按刑法就過失犯之認定，第十四條規定：「行為人雖非故意，但按其情節應
        注意，並能注意，而不注意者，為過失」，亦即過失責任仍需以被告「應注
        意，並能注意」為其要件，若非被告所得注意，則顯然不得以過失責任相繩
        ，查被告自案發前至案發時，即從東山路方向五米產業道路直行至交叉路口
        、右轉至三米產業道路之方向時，對於後方乙○○所駕駛之機車情形均顯然
        無法得知或加以注意，詳言之：
        、依卷附現場圖及照片可資認定：現場即東山路方向之道路僅為五米寬之
            產業道路，而與其交叉之產業道路寬僅三米，且兩旁果樹茂密，甚多果
            樹生長至道路兩側而阻礙視線，被告駕駛之拼裝車体型甚大，其行駛於
            產業道路路，兩旁幾無空間可供通行，顯見乙○○所駕駛之機車上共乘
            達五人之多，於案發前應位於被告車輛後方，而被告之拼裝車僅有左右
            照後鏡，對於正後方之情形、是否有無機車在後實無從得知。
        、尤以案發時被告車輛業已完全右轉完畢，而轉進至另一三米產業道路，
            尤無法對於乙○○機車情形加以注意，此有下列証據足資証明：
          １、依卷附事故現場圖所繪，被告車輛於案發時已與右方三米產業道路成
              平行狀態，而與原五米產業道路已幾成垂直方向，顯見案發時被告車
              輛已完成右轉程序，而進入右側三米產業道路。
          ２、依兩車車損情形觀之，乙○○所駕機車之前方撞及被告車輛右後輪，
              顯見被告於案發時車身已完全右轉，並進入右方之三米產業道路，否
              則乙○○所駕機車絕無撞及拼裝車之右後方之可能，而應係撞及被告
              車輛之後方或右後方，即被告車輛甫行右轉即遭機車撞及。依前所述
              ，被告於案發前既已右轉進入右方三米產業道路，以道路如此狹窄之
              情形觀之，顯然被告視角或照後鏡之視野，均無法注意或發現由原五
              米產業道路突然衝出之車輛，是於事故發生時，被告並無疏於注意後
              方情況之過失。
    (2)、再依路權觀念論之，被告於案發時已完成右轉程序，直行之乙○○機車自應
        禮讓其先行，惟乙○○未予讓行，導致本件車禍之發生，自難科不可歸責之
        被告過失之責：
        按「轉彎車應讓直行車先行，『但直行車尚未進入交叉路口，而轉彎車已達
        中心處開始轉彎，直行車應先讓轉彎車先行』」道路交通安全規則第一百○
        二條第六款定有明文，亦即如轉彎車已先進入交叉路口並開始轉彎程序時，
        直行車即應讓此轉彎車輛先行，若於車輛右轉之情形，即係右轉之車輛原則
        上雖應讓直行車先行，惟右轉車輛已進入交叉路口並開始右轉時，此時直行
        車輛即應讓其先行，以避免碰撞之發生。經查：
        依覆議鑑定報告所載：「依案附八九年度相字第三五四號相驗卷內肇事現場
        照片、警繪現場圖所示莊車撞及陳車倒地位置、血跡位置及陳車肇事停止位
        置，均在往東山路直行產業道路『有效路面範圍之外』，亦即在陳車右轉之
        產業道路範圍內，且陳車肇事停止位置已屬右轉完成，而回溯莊車撞及陳車
        之當時，設若照片所示陳車右後輪為莊車之撞擊點，再依血跡位置及莊機車
        倒地位置、死者受傷部位及莊機車車損情形，為有角度之追撞形態，尤其照
        片所顯示莊機車之煞車痕為彎曲狀，爰研判莊機車撞及陳車之當時，陳車右
        轉車身雖未完全回正，但亦已進入右轉之產業道即將完成』」等語，是不論
        依警方所繪現場圖、現場照片或兩車車損情形，均足資認定：被告於案發時
        早已完成右轉程序至右方三米產業道路並將離開交叉路口，此時直行之乙○○機車進入交叉路口，依前述說明，自應禮讓右轉之被告車輛先行，並待被
        告車輛通過後復行前進，惟乙○○未禮讓而前駛，因而導致本件車禍之發生
        ，自屬乙○○之過失，而與被告並無關連。
    (3)、末就交通規則論之，乙○○本身諸多違規之處方為本件事故之原因，被告對
        此並無過失可言：按「機車在駕駛人後設有固定座位者，僅得負載一人」、
        「後車與前車應保持隨時可以煞停之距離」「汽車駕駛人應注意前方狀況，
        並隨時採取必要應變措施」、「輕型機車在郊外道路時速不得超過四○公里
        」「直行車尚未進入交叉路口，而轉彎車輛已達路中心並開始轉彎，直行車
        應讓轉彎車先行」，道路交通安全規則第八十八條、第九十三條、第九十四
        條第一項、第三項、第一○二條第六款但書定有明文，經查：
        、乙○○機車於案發時共搭載五人之多，早已超過機車所得負載之範圍，
            有違道路交通安全規則第八十八條之規定。
        、且由現場煞車痕跡長達六米，且傷者甲○○、宮福明、丁○○等人均一
            致供述：車速很快等語（八十九年六月六日警訊筆錄參照），足認莊自
            海於案發時顯有超速行駛等情。
        、乙○○自承於駕駛前有喝酒，並有卷附枋寮醫院報告乙○○之酒精濃度
            高達七二ＭＧ＼ＤＬ，顯逾法定標準，已達無法正常行駛之程度。
        、乙○○及所搭載之四人均未戴安全帽，業經被告等於警訊供述甚詳。
        、依卷附証據足認乙○○係於被告拼裝車後方行駛等情，則乙○○一再辯
            稱來不及煞車即撞及云云（八十九年六月六日警訊筆錄參照），顯見被
            告於案發前未與被告車輛保持安全距離，亦對被告車輛行駛情形未加注
            意。綜前所述，足認乙○○於案發當時，顯有下列違規情事：
            １、超速行駛。
            ２、違規超載李俊杰、甲○○、丁○○、宮福明等四人。
            ３、酒後駕車，酒精濃度並達不能安全駕駛之程度。
            ４、未保持安全距離並注意車前情況，而採取必要反應措施。
            ５、直行車未讓轉彎車輛先行。
            ６、未戴安全帽。
        查被告所駕駛之拼裝車因体型龐大，轉彎時需以低速行駛，是其轉彎時莊車
        應有足夠反應時間，矧以案發時被告車輛幾完全轉進右轉三米產業道路後，
        方遭乙○○撞及，顯見於被告甫右轉當時，乙○○已有相當反應時間足採必
        要應變措施，惟因乙○○所駕機車超載、超速等情已造成操控較為困難，且
        煞車不易，需較平時為長之煞車距離，惟乙○○等人因酒後駕車，且疏未注
        意前方被告車輛狀況，致生閃避不及而發生本件車禍，並因未戴安全帽之故
        ，導致本件嚴重之傷亡，應由乙○○負過失之責，而與被告無關。亦即，若
        非乙○○等人無上述之違規之舉，在正常情形下，足以推認本件車禍將不致
        發生，自難令被告負過失之責。鑑定報告亦認：「莊車在莊君酒精濃度過量
        、又超載下，遇狀況煞車操控失靈追撞前方之右轉之陳車」等語，足認乙○○上述嚴重違規之舉，方為本件事故之原因。
    (4)、乙○○所述顯與卷附証據顯然不符，足認係卸責之詞，自無足採：
        查乙○○固於偵訊時辯稱：「我本來是跟在丙○○所開拼裝車的右後方，後
        來他的拼裝車沒有打方向燈就右轉，我機車煞車不及就撞上他車的輪子」云
        云（八十九年十月十二日偵訊筆錄參照），惟查：
        、莊車於案發前根本不可能行駛於被告車之右後方：
            查案發現場之產業道路寬僅五米，且兩旁果樹多延伸長出，被告所駕之
            拼裝車行駛於路中，兩旁已幾無空間，乙○○自無可能於案發前行駛於
            被告車輛右後方，僅可能行駛於被告車輛之後方，而被告車輛僅有左右
            照後鏡，對於車輛後方之情形無從得知，此適與被告所稱在案發前未發
            現後方有任何車輛等情相符。
        、依兩車車損情形亦足認定被告並無臨時右轉，致莊車閃避不及等情：
            查依現場圖足資証明被告於案發時業已完全進入右方道路，且撞及拼裝
            車右後輪，顯見本件車禍之發生，應係莊未注意前方情形所致，否則若
            係被告臨時右轉而發生本件車禍，撞及點明顯應位於被告車輛右方或右
            前方（亦即被告車輛應於甫行右轉時即遭莊車撞及），惟此既與卷附証
            據不符，足認莊辯稱之不足採。
    綜上所述，足認本件車禍係乙○○酒精濃度過量，無照 (未達考照年齡)駕駛輕
    機車，超載 (五人共乘)，行經無號誌路口，遇狀況操控失靈追撞前方右轉之車
    輛，為肇事原因，被告無肇事原因，有臺灣省車輛行車事故覆議鑑定委員會函可
    考。是以被告之行為就本件車禍之發生並無肇事因素，即無過失責任可言，且與
    李俊杰之死亡及甲○○、蕭秀明、丁○○之受傷間，並無相當因果關係。至覆議
    鑑定認被告有酒後駕駛無牌拚裝車有違規定云云。惟查：
    被告並非無照駕駛，應先予陳明，況有無駕照與過失責任並無絕對關連：
    被告所駕駛之拼裝車輛係屬一般農用之拼裝車輛，並不需申請牌照，亦無需考取
    專業駕照方得駕駛，政府亦無此等駕照之核發，此觀道路交通安全規則第五十三
    條，並無就拼裝車有駕駛執照之規定甚明，查被告已具有馬達三輪貨車、普通大
    客車駕照 (有警卷供參 )，對於駕駛拼裝車已有相當足夠之技術，應先陳明。再
    查被告於案發時，經鑑定其酒精濃度僅有０、０五ＭＧ＼ＤＬ未逾標準，也有測
    量表供參，其行車前之淺酌並未違反交通規則。另公訴意旨所謂轉彎必須側頭去
    看車後狀況云云，亦乏法令依據，且縱令如此做，亦未必能防止不幸之發生。再
    者，被告就本件事故是否應負過失之責，應視案發時之現場狀況客觀判斷，而與
    被告是否果具有拼裝車駕照並無絕對關連，而依相關証據及狀況分析，足認被告
    實無任何之肇事因素，自難僅以此論處被告過失之責。此外，復查無其他積極證
    據足證被告有公訴人所指之犯行，揆諸前開說明，爰諭知被告無罪之判決。
中      華      民      國      九十      年      五      月    二十九  日
                                          法  官    蔡虔霖
右正本證明與原本無異。
對於本判決如有不服應於收受送達後十日內向本院提出上訴書狀上訴於台灣高等法院
高雄分院並按他造當事人之人數附具繕本。
                                          書記官   謝天祥
中      華      民      國      九十      年      五      月    二十九  日


司法院資訊處製作；財團法人民間司法改革基金會備份。
